【裁判字號】    94,訴,965
【裁判日期】    950901
【裁判案由】    確認債權不存在等
【裁判全文】
臺灣臺中地方法院民事判決  94年度訴字第965號
原      告  丙○○
訴訟代理人  沈朝江律師
被      告  甲○○
上列當事人間確認債權不存在等事件，本院於95年8月22日言詞
辯論終結，判決如下：
    主    文
確認被告關於如附表一所示之本票一紙，對於原告之票據債權超
過新台幣陸拾伍萬元部分不存在。
原告其餘之訴駁回。
訴訟費用百分之十三由被告負擔，餘由原告負擔。
    事實及理由
壹、程序部分：
一、經查本件原告先於民國94年7月12日委任沈朝江律師，嗣沈
    朝江律師於94年7月22日具狀解除委任後，繼於同年8月18
    日再提出委任狀等情，有上開委任狀、書狀等件在卷足憑。
    本院審酌：(一)原告曾至中國醫藥大學附設醫院治療其原本平
    穩多年之幻覺、失眠、現實感混淆及憂鬱等症狀，其到醫院
    治療當時之精神狀況，雖經醫院評斷為無處理日常生活及法
    律事務之能力，但醫院對於原告發病確切起迄時間，一則無
    法確定，而且原告所罹患之精神分裂症狀病情不穩，其次原
    告於家中未返診時之精神狀況如何，更無從確定屬於心神喪
    失情形，又原告於94年8月18日到醫院治療時，已較94年7
    月7日到診時之狀況良好，至於94年8月18日當日有無委任律
    師之能力，須安排司法鑑定始能確定等情，亦據本院函中國
    中國醫藥大學附設醫院查明，有該醫院94年8月16日以院歷
    字第0940803091號函、94年10月14日院歷字第0941003943號
    函、94年12月2日院管歷字第0941204662號函在卷足憑。(二)
    嗣本院函請中國醫藥大學附設醫院就原告於94年8月18日委
    任沈朝江律師時有無行為能力乙節進行鑑定，原告起先允諾
    將到醫院接受司法鑑定，嗣又以無力負擔鑑定費用，以致無
    法完成司法鑑定程序等情，亦有中國醫藥大學附設醫院95
    年8月9日院精字第0950802835號函在卷足憑。(三)至於中國醫
    藥大學附設醫院95年8月9日院精字第0950802835號函所檢附
    之精神鑑定報告書，以及草屯療養院對原告所進行之精神鑑
    定報告，均為接受刑事法院囑託針對原告行為及鑑定當時之
    精神狀況所進行之鑑定，是其結論縱認為原告已達精神耗弱
    等情，僅在說明原告於刑事犯罪時及接受鑑定時之精神狀況
    而已，其不足以證明原告在94年8月18日委任沈朝江律師時
    亦屬無訴訟能力，事理至明。(四)再參酌沈朝江律師於本院94
    年8月25日言詞辯論時陳述：「原告的精神狀況是時好時壞
    ，當時委任狀簽名時精神狀況良好，這是他親筆簽的委任狀
    」等語；而原告丙○○本人亦於本院94年9月15日言詞辯論
    時到庭陳稱：「 (問：原告何姓名？這是何處？來法院何事
    ？)這是法院訊問的地方，訴訟已經委任律師，委任庭上這
    位律師 (指沈朝江律師)是與被告甲○○的訴訟，被告席上
    的人就是被告甲○○」等語，本院因而認為原告於94年8 月
    18日再度委任沈朝江律師為本件訴訟代理人時，應具備訴訟
    能力。
二、按當事人喪失訴訟能力或法定代理人死亡或其代理權消滅者
    ，訴訟程序在有法定代理人或取得訴訟能力之本人，承受其
    訴訟以前當然停止；又上開情形，其於有訴訟代理人時不
    適用之，但法院得酌量情形，裁定停止其訴訟程序，民事訴
    訟法第170條、第173條分別定有明文。經查本件原告訴訟能
    力縱有喪失 (本院95年8月22日言詞辯論時已無法正常應答)
    ，因其先前已合法委任沈朝江律師為本件訴訟代理人，已詳
    如前述，並不發生訴訟當然停止問題，再徵詢兩造均表示本
    件訴訟原告已委任律師可主張其權利而無須裁定停止訴訟等
    語(本院95年8月22日言詞辯筆錄第2頁參照)，合先敘明。
貳、實體部分：
一、原告起訴主張：其於81年間向被告及訴外人梁森林 (嗣乙○
    ○於梁森林死亡後主張因繼承取得票據權利，原告已經撤回
    對於乙○○之訴訟)借款所簽發交付之本票 (其中交付被告
    之本票號碼為WG0 0000000，其餘發票日、到期日及票面金
    額與下述被告主張票據權利之本票記載相同，參見附表二所
    示)，事後已因原告清償欠款而取回該紙本票，不料被告事
    後竟又偽造發票人為原告及訴外人王行儀 (王行儀部分已經
    判決確認票據債權不存在確定)、票據號碼00000000、發票
    日為81年7月18日、到期日為81年10月18日、票面金額新台
    幣 (下同)75 萬元之本票 (下稱系爭本票，參見附表一所示
    )一紙，而向原告主張權利，但系爭本票既屬偽造而非原告
    所簽發，原告自不庸負該紙本票之票據債務，況且，被告事
    後又已遺失系爭本票，更不得再對原告主張該本票之票據債
    權等語。並聲明：(一)被告執有票據號碼00000000、發票日為
    81年7月18日、到期日為81年10月18日、票面金額75萬元之
    本票一紙，對於原告之票據債權不存在 (本院95年8月22日
    言詞辯論筆錄第2頁參照)，(二)訴訟費用由被告負擔。
二、被告則以：原告於81年間向被告 (及訴外人梁森林)借款所
    簽發交付之本票，即為系爭本票，而從不知有原告所述之票
    據號碼為『WG』00000000之本票，至於系爭本票上王行儀之
    署押係原告自行偽造後交予被告，原告亦因該偽造犯行經法
    院判決確定在案，又兩造事後於93年8月6日針對系爭本票之
    債權債務關係至台中縣潭子鄉調解委員會成立調解，該調解
    亦經法院核定，原告今再主張系爭本票係屬偽造等語，殊不
    可採；至於被告所執有之系爭本票固已遺失，但被告事後已
    循公示催告、除權判決程序，經法院對於系爭本票為除權判
    決在案，是被告對於原告關於系爭本票之票據債權自仍屬存
    在等語。並聲明：(一)原告之訴駁回，(二)訴訟費用由原告負擔
    。
三、下列事項為兩造所不爭執，本院採為判決之基礎：
  (一)原告曾於81年間向被告借款75萬元，而簽發面額75萬元之本
    票一紙交付被告。
  (二)兩造事後於93年8月6日針對系爭本票之債權債務關係至台中
    縣潭子鄉調解委員會成立調解，該調解業經法院於93年8月
    20日核定在案，被告所提出之該調解書形式上為真正。
  (三)被告事後遺失系爭本票後，已聲請公示催告、除權判決，並
    經法院對於系爭本票為除權判決確定在案 (本院95年度除字
    第141號)。
四、法院得心證之理由：
  (一)經查兩造事後於93年8月6日針對系爭本票之債權債務關係至
    台中縣潭子鄉調解委員會成立調解，該調解業經法院於93年
    8月20日核定在案等情，已據被告提出原告所不爭執形式上
    真正之調解書一件為證。按經法院核定之民事調解，與民事
    確定判決有同一之效力；又除別有規定外，確定之終局判決
    就經裁判之訴訟標的，有既判力，鄉鎮市調解條例第27條第
    2項前段、民事訴訟法第400條分別定有明文。復按為訴訟標
    的之法律關係於確定之終局判決中經裁判後，該確定終局判
    決中有關訴訟標的之判斷，即成為規範當事人間法律關係之
    基準，嗣後同一事項於訴訟中再起爭執時，當事人不得為與
    該確定判決意旨相反之主張，法院亦不得為與該確定判決意
    旨相反之判斷，此即民事訴訟制度為達終局地強制解決民事
    紛爭之目的所賦予確定終局判決之效力，通稱為判決之實質
    上確定力或既判力。其積極作用在於避免先後矛盾之判斷，
    消極作用則在於禁止重行起訴（參見民事訴訟法第400條92
    年修正理由）。由此可見，兩造既於93年8月6日針對系爭本
    票之債權債務關係至台中縣潭子鄉調解委員會成立調解，該
    調解業經法院核定在案，則兩造就系爭本票在93年8月20日
    法院核定調解以前之債權債務關係，胥以該調解內容為據，
    原告提起本件訴訟復主張被告在93年8月20日以前偽造系爭
    本票等語，已與上開既判決之說明違背而不足採。
  (二)又被告雖已遺失系爭本票，但事後已聲請法院公示催告、除
    權判決，並經法院對於系爭本票為除權判決確定在案，亦據
    被告提出原告所不爭執真正之本院95年度除字第141號除權
    判決書影本為證，並經調閱本院94年度催字第2120號、95年
    度除字第141號卷宗查明。按有除權判決後，聲請人對於依
    證券負義務之人，得主張證券上之權利，民事訴訟法第565
    條第1項定有明文，是被告雖已遺失系爭本票，但其事後既
    已聲請法院就系爭本票為除權判決確定在案，其自仍得對於
    原告主張票據權利，原告主張被告遺失系爭本票而喪失票據
    權利等語，因與上開法條規定不符而不足採。
  (三)承上所述，原告主張被告偽造系爭本票以及被告遺失系爭本
    票不得享有票據權利等語，均不足採，已詳如前述。然而，
    本件兩造既於93年8月6日針對系爭本票之債權債務關係至
    台中縣潭子鄉調解委員會成立調解，該調解業經法院於93年
    8月20日核定在案，而依該調解內容，「一、經協調後，聲
    請人 (即原告)同意以分期付款方式償還新台幣陸拾伍萬元
    整，於九十三年九月十九日電匯償還新台幣拾伍萬元整，餘
    款新台幣伍拾萬元整，分三十三期於九十三年十月十九日起
    每月十九日電匯新台幣壹萬伍仟元整，第三十四期電匯伍仟
    元整，如有一期未付，視同全部到期。二、雙方其餘請求拋
    棄。」等語，有被告提出之該調解書影本在卷可稽，而原告
    於調解成立後並未償還任何欠款等情，亦據原告陳述在卷(
    本院95年8月22日言詞辯論筆錄第4頁參照)，是被告於上述
    調解時既同意將債權減縮至65萬元而拋棄其餘請求，則其對
    於原告之票據債權應僅為65萬元。
  (四)綜上所述，被告執有系爭本票一紙，其對於原告之票據債權
    僅為65萬元，超過部分已於上開調解時拋棄而不存在，而兩
    造就被告執有系爭本票對於原告之票據債權是否存在乙節，
    又已發生爭執，其客觀上自有使原告在私法上之地位受侵害
    之危險，此項危險又適合以對被告之確認判決除去之。從而
    ，原告訴請確認被告執有系爭本票一紙，對其票據債權超過
    65萬元部分不存在部分，洵屬有據，應予准許；至於原告確
    認在65萬元範圍內之票據債權亦不存在，則嫌無稽，應予駁
    回。
五、訴訟費用負擔之依據：民事訴訟法第79條但書。
中    華    民    國    95    年    9    月     1     日
                  民事第一庭    法  官  王永春
正本係照原本作成。
如對本判決上訴，須於判決送達後20日內向本院提出上訴狀。
中    華    民    國    95    年    9    月     1     日
                                書記官  李憲惠
┌───────────────────────────────────────────────────────────┐
│臺灣臺中地方法院94年度訴字第965號判決附表一：                                                                         │
├─┬─────────┬───────┬─────────┬─────┬──────┬────────────────┤
│編│發      票      日│票  面  金  額│到      期      日│發  票  人│票 據 號 碼 │  備                        考  │
│號│                  │（新  台  幣）│                  │          │            │                                │
├─┼─────────┼───────┼─────────┼─────┼──────┼────────────────┤
│１│八十一年七月十八日│ 柒拾伍萬元   │八十一年十月十八日│王丙○○  │00000000    │被告遺失後，已聲請本院95年度除字│
│  │                  │              │                  │          │            │第141號除權判決確定在案。       │
│  │                  │              │                  │          │            │                                │
│  │                  │              │                  │          │            │                                │
└─┴─────────┴───────┴─────────┴─────┴──────┴────────────────┘
┌───────────────────────────────────────────────────────────┐
│臺灣臺中地方法院94年度訴字第965號判決附表二：                                                                         │
├─┬───────────┬─────────┬───────────┬───────────┬────────┬──┤
│編│發        票        日│  票  面  金  額  │到        期        日│  發      票      人  │ 本  票  號  碼 │備考│
│號│                      │  （新  台  幣）  │                      │                      │                │    │
├─┼───────────┼─────────┼───────────┼───────────┼────────┼──┤
│１│八十一年七月十八日    │柒拾伍萬元        │八十一年十月十八日    │王丙○○              │WG00000000      │    │
│  │                      │                  │                      │                      │                │    │
│  │                      │                  │                      │                      │                │    │
└─┴───────────┴─────────┴───────────┴───────────┴────────┴──┘


司法院資訊處製作；財團法人民間司法改革基金會備份。
